最高法院刑事判決　　　　　　九十四年度台上字第三一五八號
　　上　訴　人　台灣高等法院花蓮分院檢察署檢察官
　　被　　　告　乙○○
　　　　　　　　　　　　號
　　　　　　　　甲○○
　　　　　　　　　　　　號
上列上訴人因被告等貪污案件，不服台灣高等法院花蓮分院中華
民國九十三年十月十五日第二審判決（九十三年度上訴字第一三
三號，起訴案號：台灣台東地方法院檢察署九十一年度偵字第一
二八０號），提起上訴，本院判決如下：
    主  文
上訴駁回。
    理  由
按刑事訴訟法第三百七十七條規定，上訴於第三審法院，非以判
決違背法令為理由，不得為之。是提起第三審上訴，應以原判決
違背法令為理由，係屬法定要件。如果上訴理由狀並未依據卷內
訴訟資料，具體指摘原判決不適用何種法則或如何適用不當，或
所指摘原判決違法情事，顯與法律規定得為第三審上訴理由之違
法情形，不相適合時，均應認其上訴為違背法律上之程式，予以
駁回。本件檢察官上訴意旨略稱：(一)、證人林美珍、陳孝德、鄭
宗榮、沙平勝、賴道明等於法務部調查局台東縣調查站（下稱台
東縣調查站）之供述，即可證明被告乙○○、甲○○有起訴書所
指之犯行。但原判決卻以林美珍等人此部分之陳述，均係被告以
外之人於審判外對司法警察所為陳述，既經被告等及其辯護人於
第一審準備程序中表示不同意作為證據，公訴人亦未提出證據證
明彼等之陳述具有較可信之特別情況，且為證明犯罪事實存否所
必要者，即認林美珍等此部分陳述不得作為證據。而未再傳喚各
該證人踐行交互詰問之程序，有應於審判期日調查之證據未予調
查之違法。(二)、原判決引用第一審判決理由五(三)之論斷，採信乙
○○之辯解，認其於民國八十九年三月十日同時領取出差費新台
幣（下同）一千一百四十二元及舞蹈教學授課鐘點費七百八十元
，係因報支各該費用時與發生日期相隔日久，又無授課之簽到、
簽退簿可供參考，一時疏忽所致，而為此部分乙○○無罪判決之
理由。但既無授課之簽到、簽退簿可供查考，更該採信被告以外
之人於檢察事務官、司法警察官或司法警察調查中，其先前之陳
述為論罪，原判決捨此部分證據不採，違背刑事訴訟法第一百五
十九條之二之規定，顯屬違背法令。(三)、第一審判決理由五(四)之
４所為之論斷，全憑臆測與主觀推斷，而不依證據認定，有認定
事實不依證據之違法。原判決仍予援用，亦有不當。(四)、原判決
引用第一審判決理由五(五)謂：關於八十九年五月二十一日，香蘭
國小與尚武國小合辦木雕校外觀摩活動，該日二校既係合班上課
，……被告二人均係將合班上課之六小時，分別在香蘭國小、尚
武國小各領三小時之授課鐘點費，而非同時在該二校請領各六小
時之鐘點費，……在形式上乃合於規定，且實質上，被告二人確
均係實際授課逾六小時，而在二校共請領之鐘點費，合計僅六小
時，……要難謂其等有何不法意圖或施用詐術之行為，而為被告
等無罪判決理由。試問將二校學生合班上課，非但學生之學習效
果差，而授課老師節省一半授課時間，卻請領加倍之授課鐘點費
，也就是授課三小時領六小時授課鐘點費，能謂無圖利自己之貪
瀆犯行？(四)、第一審判決理由五(六)謂，依尚武國小之簽到（退）
簿，甲○○於八十七年十二月三十日、八十八年一月二十日、八
十八年五月十二日下午出勤情形固均為出差之註記。而對於甲○
○當天有無回校參加木雕課，證人鄭宗榮證稱：不知道。沙平勝
證稱：想不起來，已經忘記了各等語。準此，則有何理由與事證
，用以論定甲○○有回校上課。且對甲○○帶隊參加棒球比賽之
情形，原審未調取棒球賽程表予以查核，即為判決，顯有應於審
判期日調查之證據未予調查之違法。(五)、第一審判決理由五(五)之
４引用李永生證稱：甲○○參加八十七學年大武地區國中小學校
長座談會，沒有參加中午之聚餐等語，而認定甲○○於八十八年
五月十二日仍有回尚武國小上課。但沒有參加聚餐，並不即表示
其有回校上課，亦有可能去逛街或訪友。原判決未詳予說明憑何
證據認定甲○○有於公訴人所指其冒領鐘點費之日期有回校上課
，即憑證人模稜兩可之證言，臆測推論其有回校上課，顯然違背
經驗法則並有理由矛盾之可議。(六)、原判決理由三之(三)謂：公務
員因事務繁忙，於出差日將公務處理完畢後，再兼程趕回辦公室
處理要公，係常見之事，是簽到簿上「出差」之記載，固定顯示
該日有出差之事實，但不能據以證明當日不曾在辦公處所處理公
務等語，而不採信簽到簿上有關甲○○公假或公差之記載而認定
其有冒領鐘點費之犯行。但簽到簿具有公文書性質，有法定證據
力，為員工出勤上班之依據。原判決捨此及陳孝德、林美珍、鄭
宗榮、沙平勝、賴道明等於台東縣調查站之證言而不採，顯有認
定事實不憑證據之違法。(七)、原判決理由三之(五)稱：被告二人雖
分別擔任不同小學之校長，但畢竟為夫妻關係，……互相聘任對
方擔任自己任職學校木雕課程之助理教師，……且並未於課程進
行中全程在場，顯然有違師道……等語。之前已謂被告等有在場
，此處又認並未於課程進行中全程在場，究竟有無在場，理由說
明前後不一而有矛盾，亦屬違法等語。
惟查本件原判決以公訴意旨略以：被告乙○○、甲○○係夫妻，
乙○○自八十六年間起至九十年八月間止，任台東縣立香蘭國民
小學（下稱香蘭國小）校長，甲○○自八十七年間起至九十年七
月間止，任台東縣立尚武國民小學（下稱尚武國小）校長，均係
依據法令從事公務之人員，竟連續意圖為自己或第三人不法之所
有，利用渠等學校推動原住民木雕教學（下稱木雕教學），傳統
舞蹈教學（下稱舞蹈教學）之機會，虛偽填載授課鐘點費印領清
冊、差旅費報告表，詐領下列之授課鐘點費及出差旅費：(一)、乙
○○於八十九年三月十日出差至花蓮縣開會，並未在學校授課，
竟同時詐領出差費一千一百四十二元、舞蹈教學授課鐘點費七百
八十元。(二)、乙○○明知甲○○於八十九年三月間起至五月間止
，在香蘭國小協助木雕教學只有一至二日，竟為甲○○詐領木雕
教學授課鐘點費一萬二千六百元。(三)、被告等於八十九年五月二
十一日，藉合辦香蘭國小與尚武國小之木雕校外觀摩活動，同時
詐領香蘭國小及尚武國小木雕教學鐘點費各一千八百元。(四)、甲
○○於八十七年十二月三十日至台東市參加研習會，並未在尚武
國小授課，竟同時詐領出差費五百七十六元及木雕教學授課鐘點
費七百八十元。(五)、甲○○於八十八年一月二十日帶隊至台東市
參加比賽，並未在尚武國小授課，竟同時詐領出差費五百七十六
元及木雕教學授課鐘點費七百八十元。(六)、甲○○於八十八年五
月二十日至台東縣大武鄉參加研習，並未在尚武國小授課，竟同
時詐領出差費五百七十六元及木雕教學授課鐘點費七百八十元等
情。因認被告等均涉犯貪污治罪條例第五條第一項第二款之利用
職務上之機會，詐取財物罪嫌。係以證人陳孝德、鄭宗榮、沙平
勝、賴道明、林美珍於台東縣調查站之陳述及卷附香蘭國小、尚
武國小授課鐘點費印領清冊、差旅費報告表為其論據。然訊據被
告等雖承認有領取前述之出差費及授課鐘點費，但均堅決否認有
貪污之犯行，乙○○辯稱：八十九年三月十日之木雕鐘點費係至
同年六月間才製作印領清冊，與上課時間相隔太久，以致一時不
查重複請領，並無不法意圖。甲○○辯稱：伊在八十七年十二月
三十日、八十八年一月二十日及八十八年五月十二日雖分別有出
差及帶隊參加比賽，但因會議及比賽均在中午即結束，故伊都在
當天下午趕回學校教授木雕課，並未詐領鐘點費。被告等均辯稱
：八十九年三月五日、四月十六日、四月二十三日、四月三十日
、五月七日、五月十四日、五月二十日等七日，甲○○均有至香
蘭國小教授木雕課，且這幾天二人都是上午一起去香蘭國小，下
午一起去尚武小授課，並未共同詐領鐘點費。八十九年五月二十
一日尚武國小與香蘭國小合併校外觀摩，實際上課時數超過六個
鐘頭，伊等以授課六小時為度，分別向尚武、香蘭二國小核實支
領各三小時之鐘點費，並無溢領各等語。經查公訴人所舉證人林
美珍、陳孝德、鄭宗榮、沙平勝及賴道明等於台東縣調查站之陳
述，均係被告以外之人於審判外對司法警察所為之陳述，被告等
及其辯護人於第一審準備程序中已明確表示不同意作為證據，公
訴人又未提出證據證明彼等此部分陳述具有較可信之特別情況，
且為證明犯罪事實存否所必要者，原審因認彼等此部分陳述，均
不得作為證據，從而亦不得執為被告等不利之認定。次查依卷附
香蘭國小八十九年度充實原住民教育特色傳統舞蹈授課鐘點費印
領清冊所載，全程參與授課者有阮文彬、林美珍二人，均支領三
十六節，九千三百六十元；乙○○則支領二十七節七千零二十元
之授課鐘點費，該印領清冊係乙○○親自製作，在無授課簽到（
退）簿可供查考之情形下，其如有詐領鐘點費之意思，大可申報
支領全程授課之鐘點費，豈有甘冒重刑而溢領區區七百八十元之
理。參酌香蘭國小向台東縣政府請領此筆款項之日期為八十九年
五月二十日，距其出差日期相隔二個月以上，乙○○所辯因時日
久遠致疏忽誤領鐘點費等語，尚堪採信。難認其主觀上有不法所
有意圖而論以詐取財物罪。又甲○○於八十九年三月五日、四月
十六日、四月二十三日、四月三十日、五月七日、五月十四日及
五月二十日等七日，有無至香蘭國小教授木雕課，原判決綜合於
第一審審理中證人即時任香蘭國小木雕課教師林美珍證稱：「甲
○○校長也有幫忙來上過課。」「（有無超過五次？）記不清楚
，因為她都是進進出出，應該有三次以上。」陳孝德證稱：「例
假日的時候兩個校長（指被告等）都有（來上課）。」「（甲○
○跟你一起上過幾次課？）我記得他來過三次或四次。」「假日
（上課）也是分四組，就是由兩位校長及由我、林美珍一人負責
一組。」證人即學生楊文平證稱：「（甲○○上過幾次課？）她
都有來，至於上過幾次課我不記得了。」羅思瑜證稱：「（在妳
六年級畢業前那個學期甲○○上課有沒有超過五次？）應該有。
」「（妳假日去上課的時候是不是每次都有看到甲○○校長？）
是的。」「（她）來教我們雕刻。」等語。雖香蘭國小木雕課採
分組教學，各該證人對甲○○到場上課之次數未能精確記憶，但
已可見公訴人所指甲○○僅上過一至二次木雕課，尚與事實不符
。且依卷附之印領清冊，上開日期被告等上午係在香蘭國小上課
，下午在尚武國小上課，而乙○○於各該日期上午確有在香蘭國
小上課等情，已據林美珍、陳孝德結證明確，準此，則被告等所
辯彼二人都是上午一起去香蘭國小，下午一起去尚武國小教授木
雕課，且均是搭同一部車往返等語，自堪採信。至林美珍另證稱
：甲○○上課時進進出出，有一次帶女兒至旁邊音樂教室彈鋼琴
云云。惟依上開證人之證言，甲○○既有至香蘭國小上課，並參
與分組教學，事後也有作品完成，其據此而領取授課鐘點費，自
難謂其有詐欺取財之犯行，縱其偶有離開教室或帶其女兒彈鋼琴
之事，要屬其教學勤惰之行政考核問題，亦不能執此而論以詐欺
罪。再查八十九年五月二十一日香蘭國小與尚武國小合辦木雕校
外觀摩活動，依證人鄭宗榮證稱：該次活動是七點多集合，到下
午五點左右結束等語以觀，當日二校合併上課顯已逾八小時。被
告等當天分別在香蘭國小及尚武國小各請領三小時之授課鐘點費
未將六小時在同一校報領，雖與卷附台東縣政府九十三年六月三
日府教學字第０九三三０一八九九四號函所載：「軍公教人員兼
職費及講座鐘點費支給規定，講座鐘點費支給標準，係以實際授
課節數計算單位，……同時兼任本校助理講師及他校外聘講師，
如授課時間不同，得依實際授課節數分別支領講座鐘點費，如係
合班上課，僅得依實際上課節數支領乙校講座鐘點費。」之意旨
不盡相符。然被告等確係授課逾六小時，在該二校請領之鐘點費
合計亦僅六小時，並非同時在該二校各領六小時之鐘點費，自無
溢領可言。縱令其未以其中一校名義請領六小時，與行政規定不
符，亦難認其主觀上具有不法意圖而論以詐取財物罪。末查卷附
尚武國小八十八學年第二學期簽到（退）簿上，就甲○○於八十
七年十二月三十日、八十八年一月二十日、八十八年五月十二日
下午出勤情形固均為出差之註記。然該簽到簿，乃行政上出勤記
錄管考之用，非謂必然與實際之出勤情形相同。而一般公教人員
因公務繁忙，於出差日將公務處理完畢後，再兼程趕回辦公室處
理要公，而未再於簽到簿為註記者，事屬常見，甲○○又一再辯
稱各該日期下午有返校上課，是尚不得以該簽到簿有此記載，而
認定甲○○未返校授課。證人鄭宗榮、沙平勝對甲○○於八十七
年十二月三十日、八十八年一月二十日是否返校授課，於第一審
法院作證時，雖以沒注意、不知道或忘記了回答，但並未明確指
其未返校上課。且沙平勝更證稱：甲○○有時開完會之後還是會
回學校、及八十八年度台東縣棒球比賽尚武國小好像沒有打進第
二天賽程等語。與甲○○所辯該次棒球賽第二天中午即告結束之
說詞相符。原審再參酌證人即尚武國小教師林志憲證稱：甲○○
校長曾指示其將（木雕）作品之線條挖深一點，時間應該是在八
十八年五月份，差不多是十二日及十九日。證人即台東縣八十七
學年度大武地區國中小學校長座談會紀錄李永生證稱：八十八年
五月十二日開會到中午時間，然後中午就去吃飯，甲○○沒有參
加聚餐等語。因認甲○○所辯於八十八年五月十二日下午仍有回
尚武國小上課為可信。另證人即尚武國小八十七年度木雕課程外
聘講師張威龍證稱：伊總共上課十四次到十五次，剛去時校長（
甲○○）跟其一起上課，次數應該只有前面四、五次等情。而依
尚武國小印領清冊所載，張威龍至尚武國小上課之時間為八十七
年十二月二十三日、十二月三十日、八十八年一月六日、一月十
三日、一月二十日、一月二十七日、三月三日、……等十二次，
而甲○○上課日期與張威龍相同者為八十七年十二月二十三日、
十二月三十日、八十八年一月二十日、八十八年一月二十七日等
四次，足見張威龍所言甲○○於前面四、五次有去上課之說為可
信。因認甲○○確有於八十七年十二月三十日、八十八年一月二
十日回尚武國小教授木雕課。按諸教育人員於出差當日返校擔任
教育計畫之助理講師，依其出差及實際任教事實，應得分別核實
支領出差費及授課鐘點費，有前述台東縣政府九十三年六月三日
函在卷足憑。甲○○於上述三日於出差後，復返回尚武國小授課
，其既有出差及授課之事實，則其分別請領出差費及授課鐘點費
，於法自屬有據，難認有詐欺之犯行。此外，又查無其他積極之
證據證明被告等有公訴意旨所指之犯行，原判決因而維持第一審
諭知被告等均無罪之判決，駁回檢察官在第二審之上訴，已詳予
說明其證據之取捨及論斷之基礎，所為論述，均有卷存資料可資
覆按，從形式上觀察，並無所謂違背法令之情形。按被告以外之
人於審判外之言詞或書面陳述，除法律有規定者外，不得作為證
據。又被告以外之人於檢察事務官、司法警察官或司法警察調查
中所為之陳述，與審判中不符時，其先前之陳述具有較可信之特
別情況，且為證明犯罪事實存否所必要者，始得為證據，此觀刑
事訴訟法第一百五十九條第一項、第一百五十九條之二之規定甚
明。原判決以公訴人所舉證人林美珍、陳孝德、鄭宗榮、沙平勝
及賴道明於台東縣調查站之陳述，係被告以外之人於審判外，在
司法警察調查中所為之陳述，被告等已表示不同意作為證據，又
不能證明此部分陳述有較可信之情形，因認不得作為證據，而採
林美珍、陳孝德、鄭宗榮、沙平勝於第一審之證言為論斷之基礎
，於法自屬有據。而各該證人除賴道明，檢察官聲明捨棄傳喚外
，均於第一審法院分別傳喚到庭，由檢察官與辯護人進行交互詰
問，有審判筆錄可稽。上訴意旨並未具體陳明於原審曾如何聲請
傳訊各該證人予以交互詰問，而原審未予傳喚調查，於法律審之
本院始執此指摘，難謂係依據卷內資料執為指摘之合法上訴第三
審理由。貪污治罪條例第五條第一項第二款之利用職務上之機會
詐取財物罪，就詐取財物之要件而言，與刑法第三百三十九條第
一項之詐欺罪相同，必須行為人意圖為自己或第三人不法之所有
，以詐術使人陷於錯誤，並因該錯誤而交付財物始能成立。原判
決已綜合卷內資料說明乙○○於八十九年三月十日兼領出差費及
鐘點費，係疏忽而誤領，並無不法意圖。八十九年三月至五月間
，甲○○確有七日（次）到香蘭國小教授木雕課，並無冒（溢）
領鐘點費。八十九年五月二十一日香蘭國小與尚武國小合辦木雕
教學，其上課時間已超過六小時，被告等分別在該二校各領三小
時之鐘點費，並未溢領。甲○○於八十七年十二月三十日、八十
八年一月二十日、八十八年五月十二日雖均因公出差，但於公務
處理完畢後，均有返回學校授課，其於各該日兼領出差費及授課
鐘點費為法所許，因認被告等均不成立利用職務上之機會詐取財
物罪，於法難認有違。並於理由內附帶明被告等為夫妻，互聘
對方為自己任職學校之木雕課程兼任講師，未顧及利益迴避原則
，於行政上或有可議，但其既有到場上課，究與利用職務上之機
會詐取財物之情形有間；以及甲○○於授課中，縱偶有離開教室
，帶其女兒彈鋼琴之情事，亦屬勤惰考核問題，均不得執為論斷
被告等有犯詐取財物罪之依據，亦難謂有理由矛盾之情形。刑事
訴訟法第一百六十一條第一項規定：檢察官就被告犯罪事實，應
負舉證責任，並指出證明之方法。因此，檢察官對於起訴之犯罪
事實，應負提出證據及說服之實質舉證責任。倘其所提出之證據
，不足為被告有罪之積極證明，或其指出證明之方法，無從說服
法院以形成被告有罪之心證，基於無罪推定之原則，自應為被告
無罪判決之諭知。原審對於檢察官所提出之證據及其所指出之證
明方法，已詳予調查審酌，並就卷內訴訟資料，逐一剖析，仍無
從獲得有罪之心證，因而維持第一審諭知被告等無罪之判決，於
法難認有違。檢察官其餘上訴意旨，仍執其為原判決所不採之證
據，憑持己見，或就原判決已有調查說明之事項，或就原審證據
取捨及判斷證據證明力之職權行使，漫指原判決違法，難謂係適
法上訴第三審之理由。本件上訴為違背法律上之程式，應予駁回
。
據上論結，應依刑事訴訟法第三百九十五條前段，判決如主文。
中　　華　　民　　國　九十四　年　　六　　月　 十六 　日
                      最高法院刑事第二庭
                          審判長法官  董　明　霈
                                法官  林　茂　雄
                                法官  張　祺　祥
                                法官  呂　永　福
                                法官  花　滿　堂
      本件正本證明與原本無異
                                      書  記  官
中　　華　　民　　國　九十四　年　　六　　月　二十二　日
                                                      Ｅ
